【裁判字號】    99,訴,356
【裁判日期】    990630
【裁判案由】    偽造有價證券等
【裁判全文】
臺灣臺南地方法院刑事判決               99年度訴字第356號
公  訴  人  臺灣臺南地方法院檢察署檢察官
被      告  丁○○
指定辯護人  本院公設辯護人  丙○○
上列被告因偽造有價證券等案件，經檢察官提起公訴（97年度偵
緝字第1528號），本院判決如下：
    主  文
丁○○犯侵占罪，共貳罪，均累犯，各處有期徒刑肆月，均減為
有期徒刑貳月，如易科罰金，均以新臺幣壹仟元折算壹日。應執
行有期徒刑月，如易科罰金，以新臺幣壹仟元折算壹日。
    事  實
一、丁○○前於民國95年間因妨害風化案件，經本院以95年度訴
    字第726 號判決判處有期徒刑6 月確定，於95年9 月11日易
    科罰金執行完畢。緣其自94年2 月起自任互助會會首，成立
    民間互助會，連會首共24會，每會新臺幣（下同）1 萬元，
    採外標制（即活會會員按約定會款繳納，得標會員每月固定
    繳交1 萬元及得標時之標息），開標時間於每月10日19 時
    許，並以丁○○所經營位於臺南地區之喜悅飯店為開標地點
    。嗣戊○○於95年10月10日得標，乙○○○應於95年12月10
    日及尾會96年1 月10日得標，惟丁○○竟意圖為自己不法之
    所有，本於侵占之犯意，分別於95年10月10日戊○○得標日
    後及於96年1 月10日尾會開標日後，旋向附表一、二所示會
    員庚○○、戊○○、林逢勝等人收取如附表一、二所示之會
    款，然其未將所收取如附表一、二所示之會款交付予會員戊○○及乙○○○，反變易持有為所有之意思，將上開如附表
    一、二所示之會款挪為喜悅飯店開銷使用，而予以侵占入己
    。嗣因乙○○○遲遲未取得會款，且丁○○亦逃匿無蹤，始
    知上情。
二、案經乙○○○訴由臺南市警察局第五分局報請臺灣臺南地方
    法院檢察署檢察官偵查起訴。
    理  由
壹、程序方面：
    按現行刑事訴訟法為保障被告之反對詰問權，排除具有虛偽
    危險性之傳聞證據，以求實體真實之發見，於該法第159 條
    第1 項明定被告以外之人於審判外之言詞或書面陳述，除法
    律有規定者外，不得作為證據。而刑事訴訟法第159 條之1
    至159 條之4 為傳聞法則之例外規定，被告以外之人於審判
    外之陳述，雖不符前4 條之規定，但經當事人於審判程序同
    意作為證據，法院審酌該言詞陳述或書面陳述作成時之情況
    ，認為適當者，亦得為證據；當事人、代理人或辯護人於法
    院調查證據時，知有第159 條第1 項不得為證據之情形，而
    未於言詞辯論終結前聲明異議者，視為有前項之同意，刑事
    訴訟法第159 條之5 定有明文。查本判決所引用之供述證據
    ，業據檢察官、被告及辯護人於準備程序時均不爭執證據能
    力，迄至言詞辯論終結前，亦未主張有刑事訴訟法第159 條
    第1 項不得為證據之情形，本院審酌該等證據作成時之情狀
    ，並無違法或不當等情形，認為以之作為本案之證據亦屬適
    當，依上開規定，自具有證據能力。另其餘非供述證據亦均
    經法定程序取得，無不得為證據之情形，自均有證據能力。
貳、實體方面（有罪部分）：
一、上開事實，業據被告丁○○於偵查中及本院審理時坦承不諱
    （見偵緝卷第26頁、交查卷第13、23、75頁），核與證人即
    被害人乙○○○於警詢及偵查中證稱：伊總共參加6 會，標
    得4 會，尚有2 會未標，即最後2 期應由伊取得標金，但伊
    未收到會款等語（見警卷第5 至6 頁、交查卷第18、26、75
    頁）；證人即被害人戊○○於偵查中證稱：伊於第21期得標
    ，但被告並未將會款交付等語大致相符（見交查卷第73頁）
    ，此外，並有互助會會單1 份在卷可證（見他字卷第6 頁）
    ，足認被告自白與事實相符，堪以採信。而觀之上開互助會
    會單上所載，會員庚○○為12800 元、會員賴松義為12600
    元、會員榮尤君有2 會，各為12700 元及12600 元、會員林
    逢勝有2 會，各為12800 元及12600 元、會員甲○○為1210
    0 元，會員曾淑慧為12600 元，再參以卷附會員庚○○、甲○○之本票票面金額各為12800 元及12100 元，堪認上開互
    助會會單所記載之金額，乃係各已得標會員每月應繳納之會
    款金額（即每月固定繳納之1 萬元加上標息，例如會員庚○○之得標息為2800元，亦即12800 元－10000 元＝2800元）
    。依此可知被告所收取附表一之會款金額，即應以上開互助
    會會單之記載為依據，公訴意旨認係每會至少10000 元，尚
    未明確，應更正如上開會單所載之會款金額。從而，本件事
    證明確，被告犯行洵堪認定。
二、核被告所為，係犯刑法第335 條第1 項之侵占罪。被告先後
    2 次侵占犯行，犯意各別，行為互異，應予分論併罰。又被
    告上開2 次侵占犯行，分別係於95年10月10日戊○○得標日
    後及於96年1 月10日尾會開標日後，其犯罪時間已在95年7
    月1 日刑法修正施行後，其先後2 次侵占犯行自應適用新修
    正刑法之規定，而無修正前刑法連續犯適用之餘地，公訴意
    旨認應依連續犯之例論處，容有誤會，併此敘明。被告前於
    95年間因妨害風化案件，經本院以95年度訴字第726 號判決
    判處有期徒刑6 月確定，於95年9 月11日易科罰金執行完畢
    ，此有臺灣高等法院被告前案紀錄表1 份在卷可按，其受徒
    刑之執行完畢，5 年以內故意再犯有期徒刑以上之上述2 罪
    ，皆為累犯，依法均應加重其刑。爰審酌被告身為互助會會
    首，不思善盡會首職責，反將會員繳納之會款侵吞挪為己用
    ，致部分得標會員受有損害，所為誠屬不該，惟念其年事已
    高、犯後坦承犯行，深具悔意，並迅與被害人達成調解，賠
    償部分損害，犯後態度尚稱良好，且兼衡其前科素行、智識
    程度、生活狀況等一切情狀，分別量處如主文所示之刑。又
    被告犯罪後，中華民國九十六年罪犯減刑條例業於96年7 月
    4 日公布，並於96年7 月16日起施行，而被告上開犯罪時點
    ，均係在96年4 月24日之前，且所犯之罪核與該條例第2 條
    第1 項之規定相符，復無同條例第3 條限制減刑之除外情事
    存在，爰依該條例第2 條第1 項第3 款規定，減其上開宣告
    刑期2 分之1 ，並定其應執行之刑，暨諭知易科罰金之折算
    標準。至被告前雖曾經臺灣臺南地方法院檢察署檢察官依法
    傳喚、拘提未到，於96年11月26日以96年己○瑞崇緝字第32
    98號通緝書發布通緝，嗣經高雄縣政府警察局湖內分局於97
    年12月12日緝獲等情，固有上開通緝書、該局通緝案件移送
    書各1 件在卷可稽。然本件通緝時間為96年11月26日，既在
    該條例施行之後，核與該條例第5 條規定「本條例施行前，
    經通緝而未於中華民國96年12月31日以前自動歸案接受偵查
    、審判或執行者，不得依本條例減刑」有間，自不受上開不
    得減刑之限制，附此敘明。
參、不另為無罪諭知部分：
一、公訴意旨略以：被告丁○○意圖為自己不法之所有，本於詐
    欺之犯意，於94年2 月起，利用互助會會員間彼此互不相識
    之機會，冒用「方鏡惠、呂珮珊、楊慧如」等人之名義於互
    助會會單上，而向互助會會員乙○○○等人召集民間互助會
    並自任會首，採外標制組民間互助會，每會1 萬元，開標時
    間於每月10日晚上7 時許，開標地點在被告所經營之喜悅飯
    店內，致告訴人乙○○○誤認會員「方鏡惠、呂珮珊、楊慧
    如」等3 人有參加，信以為真，而入會並按時繳納互助會會
    款。又被告因經營前開互助會必須將得標會員所簽發之本票
    ，轉交予尚未得標之會員以作為擔保，被告竟基於意圖供行
    使之用而偽造有價證券及行使偽造私文書之概括犯意，於94
    年10月間起至95年底止之不詳時間，在未經互助會會員庚○○、甲○○2 人同意或授權，教唆姓名、年籍均不詳之喜悅
    飯店會計，以「庚○○」「甲○○」名義，連續偽造如附表
    三所示庚○○、甲○○之簽名4 枚、指印2 枚及印文2 枚，
    而偽造本票4 紙；利用不詳姓名之人以「方鏡惠」「呂珮珊
    」「楊慧如」等3 人名義，連續偽造如附表三「方鏡惠」「
    呂珮珊」「楊慧如」等之簽名、指印及印文，而偽造本票6
    紙，並將該等本票交付予未得標會員之一即告訴人乙○○○
    而行使，足生損害於被害人庚○○、甲○○及告訴人乙○○○等人，因認被告涉犯刑法第339 條第1 項之詐欺取財罪嫌
    、刑法第201 條第1 項之偽造有價證券罪嫌及刑法第216 條
    、第210 條之行使偽造私文書罪嫌等語。
二、按不能證明被告犯罪者，應諭知無罪之判決，刑事訴訟法第
    154 條第2 項、第301 條第1 項分別定有明文。又「事實之
    認定，應憑證據，如未能發現相當證據，或證據不足以證明
    ，自不能以推測或擬制之方法，為裁判基礎」，而「認定犯
    罪事實所憑之證據，雖不以直接證據為限，間接證據亦包括
    在內，然無論直接或間接證據，其為訴訟上之證明，須於通
    常一般之人均不致有所懷疑，而得確信其為真實之程度者，
    始得據之為有罪之認定，倘其證明尚未達到此一程度，而有
    合理之懷疑存在時，即無從為有罪之認定」（最高法院40年
    台上字第86號、76年台上字第4986號判例意旨參照）。
三、公訴意旨認被告涉有上開犯行，無非係以：告訴人乙○○○
    之供述、證人甲○○、庚○○之證述、互助會會單、收件人
    方鏡惠、呂珮珊、楊慧如之信封及本票10張等為其主要論據
    。惟訊據被告堅決否認有何上開詐欺、偽造有價證券及行使
    偽造私文書犯行，辯稱：伊確實有招募方鏡惠、呂珮珊、楊
    慧如加入互助會，並無虛列會員之情形，且該互助會有規定
    得標的會員領取會款時應簽立本票，以擔保日後會款之給付
    ，伊並無未經會員同意開立本票之情形等語。經查：
(一)、本件告訴人乙○○○因所參加被告招募之上開互助會倒會，
    且遍尋不著被告蹤跡，乃依會員甲○○、方鏡惠、呂佩珊、
    榮尤君、楊慧如、曾淑慧等互助會會員所簽發之本票地址，
    以雙掛號函知其他互助會會員給付擔保本票票款，惟會員甲○○、方鏡惠、呂佩珊、榮尤君、楊慧如、曾淑慧部分之雙
    掛號郵件均因「查無此址」、「查無此人」而遭退回等情，
    業據告訴人乙○○○指述綦詳，並有該互助會會單及上開收
    件人李哖、方鏡惠、呂佩珊、榮尤君、楊慧如、曾淑慧等人
    之雙掛號回證各1 份在卷可參（見他字卷第53至58頁）。雖
    告訴人乙○○○依據被告所交付之上開會員本票上所載之地
    址發文，卻遭「查無此址」、「查無此人」為由退回郵件，
    確足啟人疑竇。然於偵查中本件會員甲○○、榮桃英（即榮
    尤君）等人陸續到庭，證人即會員甲○○並證稱：伊是互助
    會會單中編號19，伊有參加互助會，伊有得標，何時得標的
    伊忘記了，伊有拿到足數得標金等語（見交查卷第94頁）；
    證人即會員榮桃英證稱：伊是互助會會單中編號17之「榮尤
    君」，伊有參加，也有得標，約在第10會左右標的，有拿到
    足數得標金等語（見交查卷頁94頁）；證人即會員徐銘通證
    稱：該互助會會員伊只認識曾淑慧，她是伊表妹等語（見交
    查卷第72頁），可知該互助會會單上所列之甲○○、榮尤君
    （即榮桃英）及曾淑慧等人確有其人，且有加入被告所招募
    之上開互助會無訛。至其餘會員方鏡惠、呂佩珊、楊慧如等
    人雖迄未到庭，惟依前所述，該互助會會單上所載之甲○○
    、榮尤君、曾淑慧既非虛列，且告訴人乙○○○前所寄交之
    雙掛回證亦係因「查無此地址」、「遷移不明」而遭退回，
    而與之相同情況之會員方鏡惠、呂佩珊、楊慧如等人，是否
    能因其等雙掛號回證均因「查無此地址」為由而遭退回，即
    率認該互助會會單上之方鏡惠、呂佩珊、楊慧如等人並未加
    入該互助會，尚非無疑。是公訴意旨僅因其等雙掛號回證記
    載「查無此地址」，即認定被告有虛列會員方鏡惠、呂佩珊
    、楊慧如等人之詐欺取財犯行，尚嫌速斷。
(二)、另證人即會員庚○○、甲○○於偵查中固均證稱：其等有參
    加被告之互助會，但得標取款時未簽發本票交由被告交付予
    其他活會會員，亦未授權被告開立本票云云。然證人即會員
    陳惠珠於偵查中證稱：伊有參加互助會，是編號16，伊有得
    標，約第16、17會左右標的，伊有拿到足數得標金，卷附之
    本票是伊本人字跡，伊收會錢，要簽出本票給未得標者等語
    （見交查卷第94至95頁）；證人即會員謝秋華於偵查中證稱
    ：伊有參加互助會，是編號18，約於17、18會左右得標，有
    拿到足數得標金，因有收到會錢，就要簽出本票給未得標的
    人，卷附之本票是伊本人寫的等語（見交查卷第94至95頁）
    ；證人榮桃英於偵查中證稱：卷附之本票不是伊本人簽立的
    ，是拜託被告幫伊寫的，我們很信任了，當時伊有得標且有
    拿到標金，需開出本票給未得標者等語（見交查卷第95頁）
    ；證人徐銘通於偵查中證稱：卷附之本票不是伊簽的，是伊
    授權被告寫的，因被告是伊阿姨，有得標收到會錢者，要簽
    發本票給未得標者收執等語明確（見交查卷第95頁），觀之
    證人陳惠珠、謝秋華、榮桃英、徐銘通之上開證詞，互核一
    致，尚無齟齬之處，自可憑採。是依其等證詞可知，被告所
    招募之互助會，得標之會員於領取會款時，確實需簽發本票
    交由被告交付予其他活會會員供擔保之用。準此，證人庚○○、甲○○既均係該互助會之會員，且其等均有得標取得足
    數之得標金，已詳如前述，則其等豈可能自外於其他會員，
    享受特權，而於得標取款時不需簽發本票。是證人庚○○、
    甲○○於偵查中所為未授權被告簽發如附表三編號1 至4 所
    示本票之證述，既與其他證人之證詞不符，自難遽採為不利
    被告之證據。另有關附表編號5 至10所示之本票部分，分別
    以會員方鏡惠、楊慧如、呂珮珊名義所簽發之情，固有卷附
    本票6 紙在卷可考（見他字卷第13、20、22頁），然依前所
    述，該互助會單上之會員方鏡惠、楊慧如、呂珮珊既無證據
    證明係屬虛列，且遍查卷附資料，亦無被告未經會員方鏡惠
    、楊慧如、呂珮珊同意或授權，即以其等名義簽發如附表編
    號5 至10所示之本票之證據，則此部分犯行亦無從證明，自
    應為被告有利之認定。公訴意旨逕以證人庚○○、甲○○之
    證詞及會員方鏡惠、楊慧如、呂珮珊之雙掛號回證遭「查無
    此地址」退回之情，即認定被告有何偽造有價證券或行使偽
    造私文書犯行，自非可採。
(三)、此外，復查無其他確切積極之證據足資證明被告有何詐欺取
    財、偽造有價證券、行使偽造私文書等犯行，其犯罪即屬不
    能證明，惟公訴意旨認被告此部分犯行倘成立犯罪，與首揭
    論罪科刑部分具有牽連犯之裁判上一罪關係，爰不另為無罪
    之諭知。
據上論斷，應依刑事訴訟法第229 條第1 項前段，第335 條第1
項、第47條第1 項、第51條第5 款、第41條第1 項前段，刑法施
行法第1 條之1 ，中華民國九十六年罪犯減刑條例第2 條第1 項
第3款、第7條、第10條第1項，判決如主文。
本案經檢察官辛○○到庭執行職務
中    華    民    國    99    年    6     月    30   日
                  刑事第八庭  審判長法  官  洪士傑
                                    法  官  林臻嫺
                                    法  官  蘇碧珠
以上正本證明與原本無異。
如不服本判決應於收受本判後10日內向本院提出上訴書狀，並應
敘述具體理由。其未敘述上訴理由者，應於上訴期間屆滿後20日
內向本院補提理由書狀（均須按他造當事人之人數附繕本）「切
勿逕送上級法院」。
                                    書記官  許哲萍
中    華    民    國    99    年    6     月    30    日
 附表一：互助會第21期所收取之會款
┌──┬────┬─────────┐
│編號│會員    │繳交之會款（元）  │
├──┼────┼─────────┤
│3   │庚○○  │12800             │
├──┼────┼─────────┤
│4   │賴義松  │12600             │
├──┼────┼─────────┤
│5   │榮尤君  │12700             │
├──┼────┼─────────┤
│7、8│林逢勝  │12800             │
│    │        ├─────────┤
│    │        │12600             │
├──┼────┼─────────┤
│17  │榮尤君  │12600             │
├──┼────┼─────────┤
│19  │甲○○  │12100             │
├──┼────┼─────────┤
│20  │曾淑慧  │12600             │
├──┼────┼─────────┤
│21  │徐銘通  │12200             │
├──┴────┴─────────┤
└─────────────────┘
 附表二：互助會最末二期（第23、24期）所收取之會款
┌──┬────┬─────────┐
│編號│會員    │繳交之會款（元）  │
├──┼────┼─────────┤
│4   │賴義松  │25200             │
├──┼────┼─────────┤
│5   │榮尤君  │25400             │
├──┼────┼─────────┤
│6   │戊○○  │23000             │
├──┼────┼─────────┤
│7、8│林逢勝  │50800             │
├──┼────┼─────────┤
│15  │侯惠芬  │23000             │
├──┼────┼─────────┤
│17  │榮尤君  │25200             │
├──┼────┼─────────┤
│19  │李哖    │24200             │
├──┼────┼─────────┤
│20  │曾淑慧  │25200             │
├──┼────┼─────────┤
│21  │徐銘通  │24400             │
├──┴────┴─────────┤
└─────────────────┘
 附表三：
┌───┬───┬────┬──────┬─────────┐
│票號  │發票日│面額    │到期日      │備註              │
├───┼───┼────┼──────┼─────────┤
│215262│空白  │12800元 │94年8月10日 │偽造之庚○○簽名1 │
│      │      │        │            │枚、印文1枚       │
├───┼───┼────┼──────┼─────────┤
│215171│空白  │12800元 │94年8月10日 │偽造之庚○○簽名1 │
│      │      │        │            │枚、印文1枚       │
├───┼───┼────┼──────┼─────────┤
│215095│空白  │12100元 │94年4月10日 │偽造之李哖簽名1枚 │
│      │      │        │            │、指印1枚         │
├───┼───┼────┼──────┼─────────┤
│215098│空白  │12100元 │94年4月10日 │偽造之李哖簽名1枚 │
│      │      │        │            │、指印1枚         │
├───┼───┼────┼──────┼─────────┤
│215153│空白  │12600元 │94年5月10日 │偽造之方鏡惠簽名1 │
│      │      │        │            │枚、指印1枚       │
├───┼───┼────┼──────┼─────────┤
│215157│空白  │12600元 │94年5月10日 │同上              │
├───┼───┼────┼──────┼─────────┤
│257457│空白  │12000元 │94年3月10日 │偽造楊慧如簽名1枚 │
│      │      │        │            │、指印1枚         │
├───┼───┼────┼──────┼─────────┤
│257461│空白  │12000元 │94年3月10日 │同上              │
├───┼───┼────┼──────┼─────────┤
│752864│空白  │12300元 │95年3月10日 │偽造呂珮珊簽名1枚 │
│      │      │        │            │、指印1枚         │
├───┼───┼────┼──────┼─────────┤
│752869│空白  │12300元 │95年3月10日 │同上              │
└───┴───┴────┴──────┴─────────┘

司法院資訊處製作；財團法人民間司法改革基金會備份。
